ACORDAO-COMPLETO-2451844

ACÓRDÃO 64/2021 ATA 1/2021 - PLENÁRIO

VISTOS, relatados e discutidos estes autos de representação da Secretaria de Controle Externo de Aquisições Logísticas (Selog) noticiando supostas irregularidades no Pregão 9/2020, promovido pelo Conselho Regional de Engenharia e Agronomia do Estado de São Paulo (CREA-SP) , cujo objeto foi a constituição de ata de registro de preços para a aquisição de mobiliário,
ACORDAM os Ministros do Tribunal de Contas da União, reunidos em Sessão Plenária, ante as razões expostas pelo relator, em: 
9.1. com fulcro no art. 276, caput e § 1º, do RI/TCU, referendar a medida cautelar adotada pelo relator por meio do despacho transcrito no relatório que precede este acórdão; e
9.2. dar ciência deste acórdão ao interessado e aos órgãos em epígrafe.

Referendo de medida cautelar deferida em processo de representação sobre supostas irregularidades em pregão realizado cujo objeto foi a aquisição de mobiliário.

Conselho Regional de Engenharia e Agronomia do Estado de São Paulo; Colégio Militar de Brasília; Departamento Geral de Pessoal do Exército; Fundação Universidade do Amazonas; Hospital Federal Cardoso Fontes; Hospital Federal de Bonsucesso; Hospital Federal dos Servidores do Estado; Hospital Geral de Ipanema; Hospital Universitário Gaffree e Guinle da Unirio - Ebserh; Instituto Federal de Educação, Ciência e Tecnologia do Espírito Santo; Universidade Federal de Roraima.

3. Interessados/Responsáveis:
3.1. Interessado: Fortline Indústria e Comércio de Móveis Ltda. (08.368.875/0001-52).
3.2. Responsáveis: Alessandro Baumgartner (XXX.494.398-XX); Tânia Maria Ferreira (XXX.046.056-XX).

13.1. Ministros presentes: Ana Arraes (Presidente), Walton Alencar Rodrigues, Benjamin Zymler (Relator), Augusto Nardes, Aroldo Cedraz, Raimundo Carreiro, Bruno Dantas e Jorge Oliveira.
13.2. Ministro-Substituto convocado: Marcos Bemquerer Costa.
13.3. Ministro-Substituto presente: André Luís de Carvalho.

ACORDAO-COMPLETO-2486052

Acórdão 1523/2021 - Plenário

ACORDAO-COMPLETO-2473541

Acórdão 898/2021 - Plenário

BENJAMIN ZYMLER

Adoto como relatório o despacho constante da peça 27, que fundamentou a concessão da medida cautelar ora em apreciação:
"Trata-se de representação da Secretaria de Controle Externo de Aquisições Logísticas (Selog) noticiando supostas irregularidades no Pregão 9/2020 - CREA/SP, cujo objeto foi a constituição de ata de registro de preços para a aquisição de mobiliário, dividido em 99 itens, agrupados em quatro lotes distintos.
2.	A empresa a Fortline Indústria e Comércio de Móveis Ltda. (CNPJ 08.368.875/0001-52) sagrou-se vencedora dos quatro grupos de itens do certame, pelo valor total de R$ 52.250.000,00. A ata de registro de preços decorrente do certame foi assinada em 15/12/2020, conforme informações prestadas pela unidade técnica.
3.	Insta salientar que o valor acima somente contempla os quantitativos previstos pelo CREA/SP. Se considerados os outros órgãos participantes do Sistema de Registro de Preços, o valor total adjudicado à Fortline é ampliado para R$ 128.832.269,00, conforme indicado na tabela a seguir:
	UASG
	Nome
	Itens
	Valor total

	389423
	Conselho Regional de Engenharia e Agronomia do Estado de São Paulo
	36.441
	R$52.250.000,00

	154039
	Universidade Federal do Amazonas
	36.216
	R$51.969.015,00

	158151
	Instituto Federal de Educação Ciência e Tecnologia do Espírito Santo 
	7.757
	R$11.634.545,00

	250042
	Hospital Geral de Bonsucesso
	3.075
	R$6.997.300,00

	154080
	Universidade Federal de Roraima
	1.641
	R$1.984.155,00

	250061
	Hospital dos Servidores do Estado do Rio de Janeiro
	1.106
	R$1.820.486,00

	155911
	Hospital Universitário Gaffrée e Guinle
	1.020
	R$1.483.427,00

	250103
	Hospital Geral de Ipanema
	205
	R$366.938,00

	250104
	Hospital Federal Cardoso Fontes
	217
	R$326.403,00

Em síntese, verificou-se que o pregão 9/2020 - CREA/SP foi marcado pela ausência de competitividade, o que se verifica, principalmente, pelo fato de a Fortline ter vencido os 99 itens com uma média inferior a um lance por item na fase competitiva, e pela presença de apenas dois licitantes além da Fortline. Esses dois licitantes, inclusive, apesar de terem ficado mais bem classificados, foram inabilitados.
Essa ausência de competitividade decorreria dos seguintes fatos:
agrupamento de itens com certa heterogeneidade em um mesmo lote;
detalhamento excessivo dos itens, em possível direcionamento à Fortline;
exigência desarrazoada de normas técnicas pouco usuais no mercado mobiliário, como as normas internacionais ISO 7173:1989, ISO 7174-1:1988 e NES 713/2006; ou cujas aplicabilidades a móveis que serão instalados em um ambiente administrativo interno são questionáveis, como as NBR 8094, NBR 8095 e NBR 8095, sem que restasse justificada em parecer técnico suas imprescindibilidades às necessidades do órgão;
exigência, para alguns itens, de certidão de registro profissional de responsabilidade técnica, o que, em cognição sumária, tratando-se de aquisição de itens de mobiliário e não execução de serviços de engenharia, entende-se não ser razoável;
exigência de normas e laudos técnicos de maneira distinta para itens de um mesmo lote, o que, em comparação com a proposta da Fortline, coincide com a alternância de fabricantes;  e
exigência de declaração de garantia emitida pelo fabricante.
A unidade instrutiva entendeu que, como consequência dessa falta de competividade, os preços adjudicados foram superiores aos identificados em certames similares realizados por outros órgãos. 
Outrossim, a Selog apontou indícios de superestimativas nos quantitativos de itens previstos pelo CREA-SP.
Diante do quadro exposto, foram formuladas as seguintes propostas de encaminhamento, in verbis:
"124. conhecer da representação, satisfeitos os requisitos de admissibilidade constantes no art. 113, § 1º, da Lei 8.666/1993, c/c os arts. 235 e 237, VI, do Regimento Interno deste Tribunal, e no art. 103, § 1º, da Resolução - TCU 259/2014;
125. deferir o pedido de concessão de medida cautelar, sem oitiva prévia, com fulcro no art. 276 do Regimento Interno/TCU, tendo em vista a existência dos elementos necessários para sua adoção, para que os órgãos gerenciadores e os participantes suspendam todos os atos dos pregões 9/2020, promovido pelo Conselho Regional de Engenharia e Agronomia de São Paulo, assim como todos os atos deles decorrentes, incluindo ata eventualmente assinada, não permitindo aquisições e/ou adesões, até decisão de mérito desta Corte de Contas, em razão das irregularidades mencionadas ao longo desta instrução e que serão objeto de oitivas e diligências dos órgãos envolvidos; 
126. realizar a oitiva do Conselho Regional de Engenharia e Agronomia de São Paulo, com amparo no art. 276, § 3º, do Regimento Interno/TCU, para que, no prazo de quinze dias, se pronuncie em relação aos pressupostos da cautelar deferida, e quanto aos seguintes pontos relativos ao Pregão Eletrônico SRP 12/2020:
a) comprovar a necessidade de inclusão do atendimento a todas as certificações, declarações de qualidade, normas técnicas¸ laudos técnicos e/ou certificados de conformidade contidos no termo de referência do pregão SRP 9/2020, do Conselho Regional de Engenharia e Agronomia de São Paulo, especialmente em relação às normas NBR 8094, 8095 e 8096 (incluindo a definição das horas ) , como sendo o mínimo necessário para garantir a aquisição de produtos que atendam às necessidades da administração, com apresentação de estudo técnico preliminar que  demonstre a viabilidade técnica, econômica e mercadológica da solução pretendida, em que conste as diversas empresas/indústrias aptas a atender à demanda na forma solicitada, com indicação inequívoca da marca, modelo e demais referências, tendo em visto a possível exigência excessivamente restritiva diante do baixo nível de competitividade verificado no certame;
b) justificativa para a exigência de Declaração de garantia emitida pelo fabricante, em desacordo com a Jurisprudência desta Corte de Contas (e.g. Acórdão 1805/2015-TCU-Plenário, relator Weder de Oliveira e 4547/2020 - TCU - 1ª Câmara, Relator Benjamin Zymler) ;
c) justificativa para o nível de detalhamento dos itens licitados, explicando cada aspecto técnico apontado, a exemplo de medidas, percentuais e demais características construtivas definidas pelo demandante, de modo a demonstrar não serem excessivos ou direcionadores a produto ou fabricante específico, e indique lista de produtos, respectivas marcas e fornecedores aptos a fornecer produtos que atendam às especificações de cada um dos itens licitados, conforme o Acórdão 2407/2006-TCU-Plenário, Relator Benjamin Zymler;
d) manifestação quanto ao potencial sobrepreço levantado de forma amostral para dez dos 99 itens registrados em ata, com potencial de sobreço ainda maior se considerado o baixo nível de competição do certame, em possível afronta ao princípio da economicidade;
e) adoção de certames referenciais (peça 4, p. 2) para verificação da adequação do valor estimado, eivados de irregularidades, indícios de direcionamento, restrições, além de realizados há muitos anos, com diferença temporal incompatível para a finalidade de verificação de preços praticados no mercado, em possível afronta ao princípio da economicidade;
f) justificativa para manter os órgãos participantes do pregão 9/2020 no Siasgnet, embora tenha informado a esta Corte de Contas de que eles seriam removidos do certame;
127. realizar a oitiva do Universidade Federal do Amazonas, Hospital dos Servidores do Estado do Rio de Janeiro, Hospital Federal Cardoso Fontes e Hospital Geral de Bonsucesso, com amparo no art. 276, § 3º, do Regimento Interno/TCU, para que, no prazo de quinze dias, se pronunciem em relação às aquisições de itens do pregão 9/2020 - CREA/SP na condição de órgão participante, apesar de terem sido removidos da licitação pelo órgão gerenciador. 
128. realizar a oitiva do Colégio Militar de Brasília e Departamento Geral de Pessoal do Exército, com amparo no art. 276, § 3º, do Regimento Interno/TCU, para que, no prazo de quinze dias, se pronunciem em relação às aquisições de itens do pregão 9/2020 - CREA/SP na condição de órgão carona, apesar de terem seus certames para aquisição de mobiliário recentemente suspensos cautelarmente por esta Corte de Contas, em virtude de vícios similares aos identificados no pregão em comento.
129. considerando a possibilidade de construção participativa das deliberações deste Tribunal, nos termos do art. 14 da Resolução-TCU 315/2020, bem como o previsto nas Normas de Auditoria (NAT) aprovadas pela Portaria-TCU 280/2010, referente aos comentários dos gestores (no que se aplica a representações e denúncias) :
a) solicitar ao Conselho Regional de Engenharia e Agronomia de São Paulo, Universidade Federal do Amazonas, Instituto Federal de Educação Ciência e Tecnologia do Espírito Santo, Hospital Geral de Bonsucesso, Universidade Federal de Roraima, Hospital dos Servidores do Estado do Rio de Janeiro, Hospital Universitário Gaffrée e Guinle, Hospital Geral de Ipanema, Hospital Federal Cardoso Fontes, Colégio Militar de Brasília e Departamento Geral de Pessoal do Exército, caso queiram, no prazo de quinze dias:
a.1) a apresentação de possíveis ações corretivas que poderão ser tomadas pelos órgãos para prevenir ou corrigir os indícios de irregularidades detectados no pregão 9/2020 - CREA/SP ou remover seus efeitos;
a.2) na hipótese de serem consideradas insuficientes, pelo TCU, as alternativas apresentadas pelas unidades jurisdicionadas a manifestação quanto aos possíveis impactos da determinação do TCU para anulação do certame e atos dele decorrentes e/ou cancelamento imediato da ata de regsitro de preços, em função dos indícios de irregularidades verificados;
b) alertar o Conselho Regional de Engenharia e Agronomia de São Paulo, Universidade Federal do Amazonas, Instituto Federal de Educação Ciência e Tecnologia do Espírito Santo, Hospital Geral de Bonsucesso, Universidade Federal de Roraima, Hospital dos Servidores do Estado do Rio de Janeiro, Hospital Universitário Gaffrée e Guinle, Hospital Geral de Ipanema, Hospital Federal Cardoso Fontes, Colégio Militar de Brasília e Departamento Geral de Pessoal do Exército com relação à construção participativa de deliberações, de que:
b.1) a sua manifestação quanto às alternativas para corrigir os indícios de irregularidades verificados e quanto aos impactos das possíveis medidas a serem adotadas pelo TCU será avaliada na proposição de mérito, mas não vincula as decisões desta Corte de Contas, notadamente quando os riscos decorrentes de sua adoção e/ou da manutenção de situação irregular não se coadunarem com o interesse público que se pretende tutelar;
b.2) a ausência de manifestação no prazo estipulado não impedirá o andamento processual, podendo o TCU vir a prolatar decisão de mérito, caso haja elementos suficientes que caracterizem afronta às normas legais e/ou possibilidade de ocorrência de prejuízos à Administração; 
b.3) a ausência de manifestação não será considerada motivo de sanção.
130. diligenciar o Conselho Regional de Engenharia e Agronomia de São Paulo, para que, no prazo de quinze dias, encaminhe cópia dos seguintes documentos e/ou esclarecimentos:
a) íntegra do processo administrativo que originou o Pregão Eletrônico SRP 9/2020 - CREA/SP:
a.1) estudo técnico preliminar que demonstre a viabilidade técnica, econômica e mercadológica da solução pretendida e mencione as diversas empresas/indústrias aptas a atender à demanda conforme a diversidade de composição de cada um dos grupos, com indicação inequívoca da marca, modelo, características que atendam todas as exigências constantes do termo de referência;
a.2) pesquisa de preços realizada, com respectiva metodologia, contendo todas as fontes utilizadas como parâmetro, incluindo as propostas das empresas eventualmente consultadas;
a.3) documentos de planejamento com a definição das necessidades da unidade gerenciadora e dos participantes, incluindo informações de quantitativo de mobiliário atual das unidades envolvidas, bem como de mudanças pretendidas, de modo a justificar objetivamente os quantitativos licitados do gerenciador e participantes;
a.4) parecer jurídico que aprovou o edital e o seu termo de referência;
a.5) pareceres técnicos de análise que teriam rejeitado e/ou aprovado os produtos ofertados pelas licitantes no certame, assim como as respectivas documentações das propostas enviadas e seus catálogos técnicos;
b) lista de todos os órgãos/unidades participantes, respectivos itens e quantitativos de que participam;
c) lista de todas as adesões ao pregão 9/2020 e as respectivas autorizações;
d) informe o nome dos responsáveis pela elaboração da justificativa técnica encaminhada ao Tribunal de Contas da União por e-mail em resposta aos questionamentos advindo do Alice.
131. diligenciar o Universidade Federal do Amazonas, Instituto Federal de Educação Ciência e Tecnologia do Espírito Santo, Hospital Geral de Bonsucesso, Universidade Federal de Roraima, Hospital dos Servidores do Estado do Rio de Janeiro, Hospital Universitário Gaffrée e Guinle, Hospital Geral de Ipanema, Hospital Federal Cardoso Fontes, para que, no prazo de quinze dias, encaminhe cópia dos seguintes documentos e/ou esclarecimentos:
a) íntegra do processo administrativo que originou a sua participação no Pregão Eletrônico SRP 9/2020 - CREA/SP:
a.1) estudo técnico preliminar que demonstre a viabilidade técnica, econômica e mercadológica da solução pretendida e mencione as diversas empresas/indústrias aptas a atender à demanda conforme a diversidade de composição de cada um dos grupos, com indicação inequívoca da marca, modelo, características que atendam todas as exigências constantes do termo de referência;
a.2) pesquisa de preços realizada, com respectiva metodologia, contendo todas as fontes utilizadas como parâmetro, incluindo as propostas das empresas eventualmente consultadas;
a.3) documentos de planejamento com a definição das necessidades da unidade gerenciadora e dos participantes, incluindo informações de quantitativo de mobiliário atual das unidades envolvidas, bem como de mudanças pretendidas, de modo a justificar objetivamente os quantitativos licitados do gerenciador e participantes;
a.4) parecer jurídico que aprovou o edital e o seu termo de referência;
a.5) pareceres técnicos de análise que teriam rejeitado e/ou aprovado os produtos ofertados pelas licitantes no certame, assim como as respectivas documentações das propostas enviadas e seus catálogos técnicos;
132. diligenciar o Colégio Militar de Brasília e o Departamento Geral de Pessoal do Exército, com fundamento nos artigos 157 e 187 do Regimento Interno deste Tribunal, para que, no prazo de quinze dias, encaminhe cópia dos seguintes documentos e/ou esclarecimentos:
a) íntegra do processo administrativo referente à adesão ao pregão 7/2014 - BGP, incluindo o estudo técnico preliminar, as pesquisas de preços, contratos assinados, empenhos emitidos, ordens bancárias pagas, medições (em caso de serviços) , notas fiscais, registros dos bens adquiridos em sistema de patrimônio (número de patrimônio) :
133. realizar, nos termos do art. 276, § 3º, c/c art. 250, V, todos do Regimento Interno/TCU, a oitiva da sociedade empresária Fortline Indústria e Comércio de Móveis Ltda. (CNPJ 08.368.875/0001-52) , para, no prazo de quinze dias, manifestarem-se, caso queiram, sobre os fatos constantes nos subitens 102 retro, assim como sobre os pressupostos da cautelar adotada;
134. realizar a audiência dos Srs. Alessandro Baumgartner (CPF XXX.152.258-XX) na condição de autoridade superior que homologou o pregão 9/2020 - CREA/SP e gestor data de registro de preços, e Tânia Maria Ferreira (CPF XXX.046.056-XX) , na condição de pregoeira, com fulcro no art. 250, inciso IV, c/c o art. 237, parágrafo único, do Regimento Interno/TCU, para apresentar, no prazo de quinze dias, razões de justificativa acerca da seguinte irregularidade identificada no gerenciamento da Ata de Registro de Preços decorrente do Pregão Eletrônico 9/2020 e na condução desse mesmo certame, promovido pelo Conselho Regional de Engenharia e Agronomia do estado de São Paulo (Uasg 389423) :
a) Conduta/Irregularidade: apesar dos contundentes indícios de irregularidades e restrições indevidas nas disposições do edital do certame, tendo como agravante o fato de terem sido alertados pelo TCU no bojo do acompanhamento conhecido como "Alice" (análise de licitações e contratos) , mantiveram as condições restritivas do instrumento convocatório, deram continuidade ao certame e admitiram sucessivas adesões à ata de registro de preços dele decorrente.
b) Norma infringida: princípios da economicidade, da seleção da proposta mais vantajosa e incisos I e VII do art. 50 da Lei 9.784/1999;
135. alertar os Srs. Alessandro Baumgartner e Tânia Maria Ferreira, caso constem do rol de responsáveis das contas anuais do Crea-SP, quanto à possibilidade de as suas contas ordinárias serem julgadas irregulares em decorrência das constatações identificadas neste processo;
136. autorizar que a Selog comunique à Unidade Técnica responsável pelas contas anuais da entidade representada a existência do respectivo processo, a fim de que esta avalie a necessidade de sobrestamento das contas anuais correspondentes, nos termos do item 26.1 do Anexo I da Portaria - Segecex 12/2016.
137. encaminhar cópia da presente instrução, aos Srs. Alessandro Baumgartner (CPF XXX.152.258-XX) e Tânia Maria Ferreira (CPF XXX.046.056-XX) , para que possam apresentar suas razões de justificativa.
138. encaminhar cópia da presente instrução a o Conselho Regional de Engenharia e Agronomia de São Paulo, Universidade Federal do Amazonas, Instituto Federal de Educação Ciência e Tecnologia do Espírito Santo, Hospital Geral de Bonsucesso, Universidade Federal de Roraima, Hospital dos Servidores do Estado do Rio de Janeiro, Hospital Universitário Gaffrée e Guinle, Hospital Geral de Ipanema, Hospital Federal Cardoso Fontes, Colégio Militar de Brasília e o Departamento Geral de Pessoal do Exército, de maneira a embasar as respostas à oitiva;
139. encaminhar cópia da presente instrução à empresa Fortline Indústria e Comércio de Móveis Ltda. (CNPJ 08.368.875/0001-52) , de maneira a embasar as respostas à oitiva;"
II
Preliminarmente, com fundamento nos arts. 235 e 237, VI, do Regimento Interno deste Tribunal, conheço da presente representação, satisfeitos os requisitos de admissibilidade.
No mérito, acolho as propostas da Selog e adoto a sua análise como razões de decidir, sem prejuízo de realizar algumas considerações adicionais.
Com efeito, em juízo preliminar, entendo que os indícios de direcionamento, restrição ao caráter competitivo da licitação e sobrepreço apontados nas contratações em análise são elementos aptos a caracterizar a fumaça do bom direito, um dos pressupostos para a concessão da medida cautelar proposta pela unidade técnica.
O uso de especificações excessivamente detalhadas, além de caracterizar suposto direcionamento, é uma possível violação às disposições do Decreto 10.024/2019, que regulamenta o pregão eletrônico no âmbito da administração pública federal, in verbis:
"Art. 3º  Para fins do disposto neste Decreto, considera-se:
 (...) 
XI - termo de referência - documento elaborado com base nos estudos técnicos preliminares, que deverá conter:
a) os elementos que embasam a avaliação do custo pela administração pública, a partir dos padrões de desempenho e qualidade estabelecidos e das condições de entrega do objeto, com as seguintes informações:
1. a definição do objeto contratual e dos métodos para a sua execução, vedadas especificações excessivas, irrelevantes ou desnecessárias, que limitem ou frustrem a competição ou a realização do certame;"
No que tange a outro grupo importante de indícios de irregularidade apontados pela Selog, não olvido que alguns precedentes deste Tribunal (v.g. o Acórdão 1225/2014-TCU-Plenário) admitiram a exigência de que o objeto licitado estivesse em conformidade com normas da ABNT, de forma a garantir a qualidade e o desempenho dos produtos a serem adquiridos pela administração. No entanto, tais exigências devem estar devidamente justificadas nos autos do processo licitatório.
Em juízo preliminar, a quantidade de normas técnicas não usualmente exigidas em outros certames (especialmente considerando a cobrança de atendimento em conjunto, o que consubstancia a excessiva restrição da competição) , a exigência de laudos e declarações pouco usuais, que demandam custos que são incorporados ao produto e são de difícil aferição por parte da entidade contratante, justificam a devida apuração dos fatos e responsabilização dos envolvidos. 
Consoante apontamento da Selog, o extenso volume de itens e seu expressivo quantitativo, aliado à heterogeneidade dos itens agrupados, de características construtivas distintas, são práticas potencialmente restritivas, pois exigem maior capacidade produtiva das licitantes, ou, alternativamente, que consigam atuar como fornecedoras representantes de diferentes nichos do mercado, condição que necessita ser justificada com base em estudos e planejamentos de aquisições das unidades envolvidas.
Trata-se, pois, de prática que vem sendo coibida pela jurisprudência desta Corte de Contas, conforme demonstram os precedentes abaixo relacionados:
"Em licitações para registro de preços, é obrigatória a adjudicação por item como regra geral, tendo em vista o objetivo de propiciar a ampla participação de licitantes e a seleção das propostas mais vantajosas. A adjudicação por preço global é medida excepcional que precisa ser devidamente justificada, além de ser incompatível com a aquisição futura por itens." (Acórdão 737/2015-TCU-Plenário) .
"É indevida a utilização da ata de registro de preços por quaisquer interessados - incluindo o próprio gerenciador, os órgãos participantes e eventuais caronas, caso tenha sido prevista a adesão para órgãos não participantes - para aquisição separada de itens de objeto adjudicado por preço global de lote ou grupo para os quais o fornecedor convocado para assinar a ata não tenha apresentado o menor preço na licitação." (Acórdão 1893/2017-TCU-Plenário) .
Por fim, merece registro o indício da prática denominada "barriga de aluguel", por meio da qual as quantidades licitadas são majoradas artificialmente, de forma que a ata de registro de preços decorrente possibilite maior número de adesões e permita que a empresa vencedora comercialize seus produtos com diversos órgãos da Administração Pública sem licitar.
Há evidente perigo da demora, ante a possibilidade de haver contratações derivadas da ata de registro de preço oriunda do pregão em exame, o que justifica a concessão da cautelar no sentido de que os órgãos gerenciador e participantes suspendam todos os atos do certame promovido pelo Conselho Regional de Engenharia e Agronomia de São Paulo, assim como todos os atos deles decorrentes, incluindo ata eventualmente assinada, não permitindo quaisquer aquisições e/ou adesões, até ulterior decisão de mérito desta Corte de Contas.
Acolho as propostas de audiências formuladas pela Selog, pois o Pregão 9/2020 - CREA/SP foi objeto de questionamentos no âmbito do processo de acompanhamento de licitações e contratos da Selog (robô Alice) , em virtude da identificação em seu edital de aspectos restritivos de competitividade. 
Não obstante a identificação de potenciais irregularidades no edital, o certame prosseguiu com quase todas as supostas falhas apuradas preliminarmente. Considero que os fatos irregulares relacionados pela unidade técnica apontam para um juízo preliminar de alta reprovabilidade das condutas dos agentes responsáveis pelas contratações, de forma que este caso requer o exercício do controle punitivo pelo TCU e, por conseguinte, a realização das audiências propostas, sem prejuízo de serem identificados outros responsáveis após o saneamento dos autos.
Ante o exposto, decido:
a)  conhecer da presente representação, com fundamento nos arts. 235 e 237, inciso VI, do Regimento Interno deste Tribunal; 
b) com base no art. 276, caput, do Regimento Interno/TCU, determinar cautelarmente os órgãos gerenciador e participantes que suspendam todos os atos do pregão 9/2020, promovido pelo CREA-SP, assim como todos os atos dele decorrentes, incluindo ata de registro de preços eventualmente assinada, não permitindo aquisições e/ou adesões, até ulterior decisão de mérito desta Corte de Contas sobre os indícios irregularidades em apuração neste feito; 
c) autorizar a realização das audiências, oitivas, diligências e demais medidas propostas pela unidade técnica para o saneamento dos autos."
	É o Relatório.

não há

Não atuou.

REPRESENTAÇÃO. CERTAME PARA A CONTRATAÇÃO DE MOBILIÁRIO. INDÍCIOS DE SOBREPREÇO, DE CERCEAMENTO À COMPETITIVIDADE E DE DIRECIONAMENTO DAS LICITAÇÕES. CONCESSÃO DE MEDIDA CAUTELAR PARA SUSPENDER A LICITAÇÃO EM ANDAMENTO E NOVAS CONTRATAÇÕES RELACIONADAS À ATA DE REGISTRO DE PREÇOS. OITIVAS. AUDIÊNCIAS E OUTRAS MEDIDAS SANEADORAS. REFERENDO DE MEDIDA CAUTELAR.

REPRESENTAÇÃO (REPR)

Secretaria de Controle Externo de Aquisições Logísticas (Selog).

Trata-se de representação da Secretaria de Controle Externo de Aquisições Logísticas (Selog) , noticiando possíveis irregularidades no Pregão 9/2020, promovido pelo Conselho Regional de Engenharia e Agronomia do Estado de São Paulo (CREA-SP) , cujo objeto foi a constituição de ata de registro de preços para a aquisição de mobiliário, dividido em 99 itens, agrupados em quatro lotes distintos.
2.	Conforme apurado pela unidade técnica, a empresa Fortline Indústria e Comércio de Móveis Ltda. foi a vencedora dos quatro grupos de itens do certame, pelo valor total de R$ 52.250.000,00, montante relativo apenas aos quantitativos previstos para o órgão gerenciador da ata. Se consideradas as demandas dos demais participantes da intenção de registro de preços, a importância total contratada pode superar a cifra de R$ 128 milhões.
3.	Em suma, a Selog apontou indícios de irregularidades no aludido pregão e concluiu que este foi marcado pela ausência de competitividade, em virtude das seguintes práticas:
agrupamento de itens com certa heterogeneidade em um mesmo lote;
detalhamento excessivo dos itens, em possível direcionamento à Fortline;
exigência desarrazoada de normas técnicas pouco usuais no mercado mobiliário, como as normas internacionais ISO 7173:1989, ISO 7174-1:1988 e NES 713/2006; ou cujas aplicabilidades a móveis que serão instalados em um ambiente administrativo interno são questionáveis, como as normas NBR 8094, NBR 8095 e NBR 8095, sem que restassem justificadas em parecer técnico suas imprescindibilidades às necessidades do órgão;
previsão, para alguns itens, de certidão de registro profissional de responsabilidade técnica, o que não seria razoável, pois o objeto do certame é a aquisição de itens de mobiliário e não a execução de serviços de engenharia;
exigência de normas e laudos técnicos de maneira distinta para itens de um mesmo lote, o que, em comparação com a proposta da Fortline, coincidiria com a alternância de fabricantes;  e
obrigação de apresentação de declaração de garantia emitida pelo fabricante.
4.	A unidade instrutiva entendeu que, como consequência dessa falta de competitividade, os preços adjudicados foram superiores aos identificados em certames similares realizados por outros órgãos. 
5.	Assim, por estarem presentes os requisitos do fumus boni iuris e do periculum in mora, consoante exposto nas razões de decidir apresentadas no despacho transcrito no relatório precedente, adotei a medida cautelar determinando a suspensão do certame, assim como de todos os atos dele decorrentes, incluindo a ata eventualmente assinada, não permitindo aquisições e/ou adesões até ulterior decisão de mérito desta Corte de Contas acerca dos indícios de irregularidade apontados pela Selog.
	Ante o exposto, com amparo no disposto no art. 276, § 1º, do Regimento Interno, VOTO por que o Tribunal adote a minuta de acórdão que submeto à consideração deste Colegiado.
TCU, Sala das Sessões Ministro Luciano Brandão Alves de Souza, em 20 de janeiro de 2021.
BENJAMIN ZYMLER 
Relator